【裁判字號】    97,上更(一),120
【裁判日期】    970925
【裁判案由】    貪污治罪條例等
【裁判全文】
臺灣高等法院刑事判決             97年度上更(一)字第120號
  上  訴  人  臺灣臺北地方法院檢察署檢察官
  上  訴  人
  即  被  告  丙○○
  選任辯護人  梁治律師
  上  訴  人
  即  被  告  乙○○
  選任辯護人  王淑琍律師
  上  訴  人
  即  被  告  甲○○
  選任辯護人  王振志律師
上列上訴人因被告等人違反貪污治罪條例等案件，不服臺灣臺北
地方法院92年度訴字第2041號，中華民國95年12月20日第一審判
決（起訴案號：臺灣臺北地方法院檢察署91年度偵字第3920號）
，提起上訴，經判決後，由最高法院發回更審，本院判決如下：
    主  文
原判決關於丙○○、甲○○、乙○○部份撤銷。
丙○○連續幫助公務員利用職務上之機會，詐取財物，處有期徒
刑壹年拾月，褫奪公權貳年。
甲○○連續幫助公務員利用職務上之機會，詐取財物，處有期徒
刑貳年貳月，褫奪公權年。
乙○○無罪。
    事  實
一、丙○○、吳雪芳（業經判處罪刑確定）均係前國防部中山科
    學研究院（現改制為國防部軍備局中山科學研究院，下稱中
    科院）所聘任行政助理，職司辦理簡易例行工作，並協助辦
    理院長室三節、紅白帖、聞人壽辰等禮品、花卉採購事宜，
    均係服務於國家機關而具有法定職務權限之公務員。自民國
    （下同）88年度起，國防部核定該院院長室全年度行政事務
    費為新臺幣（下同）51 6萬元，惟該院擅依自頒之「定額經
    費給與標準及作業規定」，由「研究支援費」及「國軍生產
    及服務作業基金—軍民通用科技發展作業」之「管理及總務
    費」（以下簡稱：管共費）項下，分別提撥426萬元及231萬
    8827元，合計657萬882 7元，作為院長行政事務費（89年度
    含88年度下半年行政事務費共1173萬8827元）。緣中科院院
    長陳友武、院長參謀室上校主任高天賜、院長參謀室中校機
    要秘書組組長董超杰、院長參謀室中校事務秘書李筱明（業
    經國防部最高軍事法院94年度忠審字第23號以犯貪污治罪條
    例第5條第1項第2款、刑法第213條、第214條、第216條偽造
    文書罪，分別經判處有期徒刑八年、三年六月、三年二月、
    二年六月）明知對於該院長室經費之結報應公款公用，不得
    使用虛偽之單據憑證結報核銷，亦不得變相結領控存留用。
    竟為圖謀供陳友武公、私需要及院長參謀室零星採購之彈性
    運用，或為圖自己不法之所有，共同基於以不實單據憑證結
    報，詐取院長行政事務費之概括犯意聯絡，結合其各有之職
    權，經由丙○○、吳雪芳協助提供不實發票，丙○○協助虛
    偽填載空白收據及依李筱明指示製作不實送禮名冊，並由李
    筱明取得百吉鮮花店負責人王連欉、薇多莉亞花店負責人張
    得芳、青果承銷商負責人蔡寶葵、翰雅實業有限公司（以下
    簡稱翰雅公司）負責人羅哲明、湯姆餘記呢絨西服有限公司
    （以下簡稱湯姆公司）負責人許金地等人，所提供之空白或
    不實單據發票等，據以於每月結報院長行政事務費時，由李
    筱明夾雜該不實單據發票，製作不實之結報簽呈等公文書，
    經董超杰及高天賜層轉，由陳友武批准，或由李筱明以個案
    結報方式製作結報簽呈、支出單據黏存單、經費支用憑單等
    公文書，經董超杰及高天賜層轉，由陳友武或不知情之宋大
    偉批准後，逕向該院總務處主計組請款而行使之，而相關主
    計公務員冷振松等人疏於詳查，將不實事項登載於所職掌之
    支出傳票等公文書（詳如附表一之一），足生損害於該院對
    於預算使用、稽查之正確性，詳如下列：
(一)丙○○為幫助李筱明、董超杰等人結領控存留用款，以應陳
    友武公務上需要，竟共同基於與李筱明、董超杰等人公務員
    明知為不實事項而登載於職務上所掌公文書並行使之概括犯
    意聯絡，連續提供附表一之二所示其日常私人採購電熱水瓶
    、對筆禮盒之發票及購買公務用大型公事包之發票與李筱明
    ，由李筱明夾雜該不實單據發票，以不實之致贈名義，製作
    不實之結報簽呈等公文書，經董超杰及高天賜層轉，由陳友
    武批准李筱明不實之支出單據黏存單、經費支用憑單等公文
    書，經董超杰及高天賜層轉，由陳友武或不知情之宋大偉批
    准後，逕向該院總務處主計組請款而行使之，而相關主計公
    務員冷振松等人疏於詳查，將不實事項登載於所職掌之支出
    傳票等公文書，足生損害於該院對於預算使用、稽查之正確
    性。
(二)自88年10月起至89年底止，李筱明依董超杰指示，向百吉鮮
    花店之負責人王連欉索取百吉鮮花店之空白或不實「免用統
    一發票收據」，以及向不知情之三尚花店負責人張得芳、青
    果承銷商蔡寶葵、黃蔡水索取三尚花店及青果承銷商之空白
    收據，王連欉（其違反商業會計法部分，業經原審法院另以
    簡式審判程序判決有期徒刑四月確定）明知所交付之上開收
    據並無交易之事實，竟因顧及與中科院間之生意往來，於前
    揭時間，連續提供不實之如附表一之三所示之百吉鮮花店收
    據或空白收據交予李筱明。而丙○○明知附表一之三所示之
    百吉鮮花店收據並無實際交易，竟基於幫助李筱明、董超杰
    等人利用職務上之機會詐取財物、共同與李筱明等公務員明
    知為不實事項而登載於職務上所掌公文書並行使、共同填製
    不實會計憑證之概括犯意聯絡，由李筱明自行或交由丙○○
    不實填載前開空白收據，逐月以「以無報有」、「浮報虛增
    」等方式，連續以百吉鮮花店單據虛報及浮報費用總計41萬
    2700元（起訴書誤載為42萬6700元），其不實收據日期、品
    名及金額詳如附表一之三所示，以三尚花店單據浮報費用23
    萬7200元，其不實收據日期、品名及金額詳如附表一之四所
    示，以青果承銷商單據浮報費用計45萬4020元（起訴書誤載
    為43萬6020元），其不實收據日期、品名及金額詳如附表一
    之五所示，由李筱明利用結報院長行政事務費之職務上機會
    夾雜該不實單據發票，以不實致贈等名義製作不實之結報簽
    呈等公文書，經董超杰及高天賜層轉，由陳友武批准，李筱
    明填載不實之支出單據黏存單、經費支用憑單等公文書，經
    董超杰及高天賜層轉，由陳友武或不知情之宋大偉批准後，
    逕向該院總務處主計組請款而行使之，而相關主計公務員冷
    振松等人疏於詳查而核准，致中科院陷於錯誤而交付前揭結
    報金額，足生損害於該院對於預算使用、稽查之正確性。
(四)為支付中科院院長陳友武於88年及89年間出國之私人費用等
    ，董超杰遂指示李筱明，向翰雅公司之實際負責人羅哲明（
    其違反商業會計法部分，業經原審法院另以簡式審判程序判
    決有期徒刑四月確定）索取不實之統一發票以便辦理假結報
    ，羅哲明明知翰雅公司並未與中科院交易，竟仍連續多次提
    供其所開立、如附表一之六所示之翰雅公司之發票，總計金
    額為14萬2千4百元，給李筱明辦理假結報核銷行政事務費，
    而丙○○明知附表一之六所示之日期89年8月27日、89年12
    月30日之發票並無實際交易，其餘發票是購買院長返國禮物
    並無購買領帶絲巾禮盒，竟基於幫助李筱明、董超杰等人利
    用職務上之機會詐取財物、共同與李筱明等人公務員明知為
    不實事項而登載於職務上所掌公文書並行使、共同填製不實
    會計憑證之概括犯意聯絡，由丙○○配合製作不實禮品核發
    名冊，將不實採購禮品的數量及金額核銷除帳，再由李筱明
    以出國致贈等不實名義製作不實之結報簽呈、支出單據黏存
    單、經費支用憑單等公文書，經董超杰及高天賜層轉，由陳
    友武或不知情之宋大偉批准後，逕向該院總務處主計組請款
    而行使之，而相關主計公務員冷振松等人疏於詳查而核准，
    致中科院陷於錯誤而交付前揭結報金額之附表一之六中第一
    筆、第二筆共8萬2,400元，李筱明再將該詐得之金額交董超
    杰，併入陳友武出國時的私用經費，足生損害於該院對於預
    算使用、稽查之正確性，又結報得款附表一之六中第三至六
    筆共6萬元，均由董超杰購買陳友武返國後致贈各單位主官
    之禮品。
二、甲○○為陳友武之配偶，亦為璐西花采坊之負責人，為幫助
    李筱明、董超杰等人結領控存留用款，以應陳友武公務上需
    要，竟由甲○○自88年起以璐西花采坊名義，利用為中科院
    代購三節、聞人壽辰等禮品，其收據或發票裝入璐西花采坊
    信封套內，每月由陳友武交董超杰負責保管，再交由李筱明
    在發票買受人欄蓋上「國防部中山科學研究院」章，由丙○
    ○依發票或單據之金額、品項計算後，以鉛筆將「數量」、
    「單價」或「品名」等，登載於甲○○所提供之發票、單據
    上，並據以製作致送人員名冊，由李筱明簽陳董超杰、高天
    賜，經副院長宋大偉少將批核後，交由總務處主計組人員王
    慧雯、陳姬靜、冷振松、洪立忠及王南平等人書面審核，完
    成相關經費的結報。李筱明復於每個月領得結報款項後，除
    部分現金由董超杰轉交甲○○外，李筱明尚另自其臺灣土地
    銀行石門分行帳戶、帳號000000000000號匯入璐西花采坊在
    彰化銀行信義分行、帳號000000000號帳戶內，甲○○連續
    幫助李筱明、董超杰等人利用職務上之機會詐取財物，詳如
    下列行為：
(一)提供不實農民收據部分：甲○○於88年7月至89年9月間，基
    於意圖為自己不法之所有及行使偽造私文書之概括犯意，利
    用為中科院代購三節、聞人壽辰等禮品之機會，經由不知情
    之朱榮昌、李鵬郎、邱榮仁、陳邦輔、張有田等農民同意所
    提供之空白「農民出售農產物收據」，填寫「品名」、「數
    量」及「金額」後，並擅自填寫不實之「品名」、「數量」
    及「金額」在張有田之空白「農民出售農產物收據」上而偽
    造，其日期金額、品名詳如附表二之一所示，然實際並非為
    中科院所採購，仍於每月將其混入其他採購單據而行使，經
    陳友武交董超杰或吳雪芳，再轉交李筱明在收據「購買商號
    名稱」欄蓋上「國防部中山科學研究院」章，由丙○○依單
    據金額核算後，於單據背面註記用途，再由李筱明依結報程
    序辦理經費核銷，再匯款或交付與甲○○，共詐取公帑計6
    萬0400元。
(二)不實採購電器禮品部分：甲○○因受委託辦理中科院89年端
    節禮品採購橄欖油禮品，因僅提供金額低於10萬元之發票結
    報，為取回不足之款項，竟於89年6、7月間，將1張89年6月
    14日陸億家電有限公司金額 7萬1400元之統一發票，隨同其
    他採購單據，經陳友武交董超杰，轉交李筱明辦理結報，由
    於發票品名欄僅有產品型號而無中文品名，李筱明請董超杰
    回報甲○○更換發票未獲回應，董超杰乃指示丙○○與陸億
    家電有限公司聯繫，待詢明產品名稱後，由丙○○以鉛筆將
    中文品名註記在型號旁，併另張採購洋酒之單據，繕製不實
    之「89年端節致送禮品建議名冊」，交由李筱明製作不實之
    簽呈等公文書簽陳董超杰、高天賜及不知情的宋大偉核批後
    ，製作不實之支出單據黏存單、經費支用憑證後行使之，依
    結報程序辦理不實發票費用7萬1400元的核銷。
三、案經法務部調查局北部地區機動工作組移請臺灣臺北地方法
    院檢察署檢察官偵查起訴。
    理  由
壹、按被告以外之人於審判外之言詞或書面陳述，除法律有規定
    者外，不得作為證據，刑事訴訟法第159條第1項固定有明文
    ，惟被告以外之人於審判外之陳述，雖不符同法第159條之1
    至第159條之4之規定，而經當事人於審判程序同意作為證據
    ，法院審酌該言詞陳述或書面陳述作成時之情況，認為適當
    者，亦得為證據。又當事人、代理人或辯護人於法院調查證
    據時，知有第159條第1項不得為證據之情形，而未於言詞辯
    論終結前聲明異議者，視為有前項之同意，此據同法第159
    條之5規定甚明，查證人孫兆良、周敢、李文寶、沈方枰、
    劉和謙、劉曙晞、羅本立、陳燊齡、宋長志、張惠分別於調
    查局所為之陳述，暨本件以下實體所認定之證據，如屬傳聞
    證據，因公訴人、被告丙○○、甲○○、乙○○及其等之選
    任辯護人均先後於本院審判期日表示無意見，同意作為證據
    ，且迄至言詞辯論終結前亦未再爭執期證據能力，而本院審
    酌上開證據資料製作時之情況，尚無違法不當之瑕疵，且為
    證明
    本件犯罪事實所必要，均應認為有證據能力。
貳、查被告丙○○係中科院所聘任行政助理，職司辦理簡易例行
    工作，並協助院長室三節、紅白帖、聞人壽辰等禮品、花卉
    採購事宜，係服務於國家機關而具有法定職務權限之公務員
    。自88年度起，國防部核定該院院長室全年度行政事務費為
    516萬元，惟該院擅依自頒之「定額經費給與標準及作業規
    定」，由「研究支援費」及「國軍生產及服務作業基金—軍
    民通用科技發展作業」之「管理及總務費」（以下簡稱：管
    共費）項下，分別提撥426萬元及231萬8827元，合計657 萬
    8827元，作為院長行政事務費（89年度含88年度下半年行政
    事務費共1173萬8827元）。而當時陳友武為中科院院長，職
    司督導中科院全般業務之計畫、執行、考核，依法對該院院
    長室經費有法定支用權，並負會計審核責任；高天賜為院長
    參謀室上校主任職司院長室採購及經費結報作業之審查；董
    超杰為院長參謀室中校機要秘書組組長職司院長室採購及經
    費結報作業之審查；李筱明係院長參謀室中校事務秘書負責
    ，職司院長室採購及經費結報作業，均係服務於國家機關而
    具有法定職務權限之公務員之情，業據證人高天賜、董超杰
    、李筱明證述在卷（見軍事審判卷94年忠審字第22號卷第一
    宗第66、68、112頁，第四宗第14、15頁），且為被告丙○
    ○供承在卷，並有被告丙○○所提出之行政職類聘僱人員職
    等對照表、中科院行政聘僱人員工作內容標準表、行政物品
    採購作業規定等附卷可憑（見原審卷第六宗第44至61頁），
    自堪信為真實。
、被告丙○○部分：
一、訊據上訴人即被告丙○○矢口否認有何公訴人指訴之上揭犯
    行，辯稱：
(一)起訴書附表三所列之3紙發票，除編號3之發票是伊提出者外
    ，餘均非伊所經手，且與伊無關。該紙面額35500元皮件禮
    盒之發票是伊奉董超傑之命令前往購買，該皮製公事包亦確
    由董超杰供公務使用，確屬代付之公務支出，非伊個人之消
    費，伊將該紙發票交李筱明辦理核銷結報，並無不當。
(二)報帳用的單據，發票後面驗收人欄上伊的章不是伊自己蓋的
    ，是李筱明蓋的，伊的階級很低，只負責經手，不負責驗收
    。至於百吉鮮花店之收據是伊填寫的，伊係奉李筱明之命，
    前往百吉鮮花店取收據時，因該花店位於鬧市，無法停車，
    且花店人員因忙碌無暇自行填寫，故於匆忙間將品名、金額
    告知伊，並將空白收據交伊填寫。伊只是依命令行事，且依
    花店人員告知之內容填寫，對內容是否真實並不知悉。
(三)關於翰雅公司「領帶絲巾禮盒」部分，伊所製作之禮品發放
    名冊，均係依長官李筱明之指示及所提供名單製作，對於名
    冊內容是否屬實，並不知情，亦無權審核，且李筱明之名單
    亦由別人提供，伊對名單之真假無法確定，李筱明將名單交
    給伊時，也沒有告知名單之真偽，伊不可能知道名單中是否
    有不實之處。
二、關於提供不實發票部分，經查：
(一)證人董超杰於原審法院審理時具結證稱：伊有指示李筱明作
    不實結報，但不是很瞭解結報程序，實際上丙○○應該是支
    援李筱明作行政結報，伊沒有指示丙○○及吳雪芳提供私人
    發票作不實結報，起訴書附表三編號3之皮製手提包是伊請
    丙○○買的，是辦公室使用之皮件，是要到立法院需要一個
    比較好、比較大的公事包云云（見原審卷第二宗第196、199
    頁），堪認上開公事包確實供公務使用，卻以禮品項目結報
    。
(二)證人李筱明於原審法院審理時具結證稱：丙○○在中科院通
    稱秘書，是行政聘員，職務內容是協助處理院長室一些長官
    交代事項及事務部分的處理，我們在院長室是平行的關係，
    受機要秘書組組長董超杰與院長參謀室主任高天賜指示。就
    起訴書犯罪事實一所載浮報的部分，伊所有的作為都是經過
    組長的指示，是公務的需求，當初在結報時，我們每月結報
    單據可能達一百多張，將近兩百張，伊不會去詢問內容，伊
    執行的是結報作業，並不負責查證，大家都是平行的，都是
    按長官指示。因為伊在院長室執行作業，印象所及丙○○有
    接受董超杰指示或是與董超杰一併去購置院長所需求的東西
    ，院長室只有伊、丙○○、董超杰、吳雪芳四個人在處理這
    些事務，所以伊會認知就是丙○○所交付的，當然伊不能確
    定是誰交付。丙○○這三張單據伊寫是浮報是憑印象所及，
    可是實際上到底是不是執行伊沒有把握，所以才寫浮報，因
    為當時調查時已經隔一年半，而且我們每月結報一、兩百張
    ，因為伊在中科院任職時從來沒有去過那些地方，所以才認
    出這三張發票是丙○○提供的，伊不曉得關於皮件禮盒的單
    據是否實際有皮件禮盒的存在。部分採購是由伊負責，經費
    報銷大部分是由伊執行，一般經費十萬元內是由伊結報，如
    果是院長的行政事務費用就沒有金額上限的限制，也是由伊
    結報。一般性我們會先簽呈會相關單位（總務處行政管理組
    、主計組），再給權責長官核批，簽完以後我們會蓋三級章
    （包括經手人員、驗收人員、主管人員）簽完三級章我們會
    填寫經費支用憑單，我個人用印後，組長用印，再由主任用
    印，主任的一號章是授權伊處理，這一份我們會再會辦總務
    處主計組，由總務處主計組做查核的動作，之後他們會計人
    員會按照結果來核撥帳款，在報銷時所檢具的收據主計組是
    要求一定要抬頭，發票部分三聯式伊不清楚但要有統編，二
    聯式不用。一般性我們作業驗收人員與經手人員應該會是不
    同人。一般由我們結報人員來作用印。因為在院長室大家是
    平行單位，所謂驗收人員我們不會去查證，一般性我們是彼
    此信賴，只要結報人員蓋了，大家就會跟著蓋，如果有問題
    主管會提出來。主任一號章授權伊蓋，院長室裡面四位都可
    以負責採購。就伊個人在做作業認知，他們都是幫院長購買
    公務使用的東西，是不是私人物品我也無法得知。丙○○交
    給我的發票後來是以院長行政事務費用報銷，當時的名義是
    一般禮品的名義，當時受贈人這個部分的作業都是組長指示
    ，我們從外賓的資料裡面選擇，把他們的名義報上去，當初
    是按組長指示執行。丙○○提供的三張單據跟伊要求他提供
    的單據印象中沒有關係。她有無提供單據給董超杰伊不清楚
    ，提供給伊的印象中就是那三張（即附表一之二所載），伊
    推論出來是他提供的。就今日所調查犯罪事實中，單據上之
    品名，沒有疑義毋須伊指示，伊只是指示大概的金額云云（
    見原審卷第二宗第207至212頁）。
(三)並經證人李筱明於警詢時證述明確及其製作之被告丙○○提
    供不實單據結報金額一覽表在卷可憑（見原審卷第二宗第20
    8頁，90年度偵字第20046號卷第五宗第284至286、295頁）
    ，且有前開簽呈、支出單據黏存單、經費支用憑證附卷足憑
    （見原審卷第七宗），據上所述，堪認附表一之二之發票係
    由被告丙○○所提供，雖以不實之事項結報，但確係供公務
    使用。
三、關於以百吉鮮花店等單據結報部分：
(一)證人李筱明於原審法院審理時具結證稱：伊在作業時都是肩
    負組長指示，可以臨時上之需求要伊做所謂浮報的作業，百
    吉鮮花店因為是舊識，所以伊因為有需求請他們提供，是由
    伊本人或是駕駛兵過去拿，這些單據拿回來後除了花店有填
    寫部分，大部分是由伊填寫。90偵字24442號卷6之1_P120~1
    23百吉鮮花店、三尚鮮花店的單據都是丙○○所填寫的，當
    初我們請這三家做處理時，我們都是真的部分與假的部分混
    合處理，我們都是以一般性的金額和經驗來寫的，送外賓1
    盆花就是2千元或1千5百元。金額和項目這部分是伊請丙○
    ○協助處理，所謂項目我們都知道花店是盆花沒有爭議，所
    以我們都是自己填寫，金額是伊告知大概額度，她填寫的。
    在月結前伊會先打電話過去請百吉鮮花店老闆就上個月他幫
    我們協助致贈的金額、數量結算，伊或駕駛本人到百吉鮮花
    店，他會製作好單據給我們，伊再付錢。我們都是用真假混
    合作業來處理，百吉雖然也會自行開具收據，但是伊也會請
    他們有部分不要填寫。伊的印象中是在辦公室董組長有交代
    伊因為院長臨時需求需要一些費用，所以伊有跟丙○○提過
    如果他有單據來源可以提供給伊，後來伊直接找這三家，所
    以伊就跟董組長報告由這三家處理。關於花店的收據及禮品
    店的名單，印象中伊有跟丙○○說過這是供假結報之用。小
    額採買我們都沒有向交易對象收取收據或發票，因為我們是
    月結的方式，因為我們常會有臨時的狀況發生。經辦人員與
    驗收人員如果性質重覆我們就會在經辦人員及驗收人員欄各
    蓋上職章完成結報的手續，伊結報的伊就在經辦人員欄蓋章
    ，驗收人員由丙○○蓋章。我們向百吉花店拿的空白收據，
    是只有店章及負責人章，其餘部分空白，空白的部分由伊或
    丙○○填載。百吉花店給伊的空白收據，伊並沒有跟他們講
    做什麼用，我們是業務上的配合。另外我們採買驗收的模式
    是採互相信任，實際上並沒有驗收的動作，只是在欄位蓋章
    ，因為有問題主管或主官會提出來質疑。關於花店的收據部
    分都是向張得芳、王連欉索取的，青果承銷商部分是跟蔡寶
    葵取得的收據。假結報的單據伊有請丙○○填寫過單據，伊
    的印象中是有跟她提過這個東西我們要結報經費給院長使用
    。之前在調查局有供稱單據是假結報的單據，其實在三節伊
    都有與水果商接觸購買，內容哪筆實在、哪筆不實在伊無法
    確認，裡面是真假互摻，裡面有部分確實是假的。就今日所
    調查犯罪事實中，單據上之品名，沒有疑義毋須伊指示，伊
    只是指示大概的金額云云（見原審卷第二宗第209至216頁）
    。
(二)證人王連欉於原審法院審理時具結證稱：伊有交空白單據給
    李筱明，沒有交給丙○○，李筱明都是叫駕駛兵拿回去，丙
    ○○在伊印象裡沒有到店裏填寫單據。我們跟中科院交易的
    對口單位是李筱明，採月結方式，每個月到了月底伊就打電
    話給李筱明說這個月多少錢，因為伊都有簽收單，伊就與收
    據夾著，他叫阿兵哥拿錢來，伊就把收據給他。他如果沒有
    辦法結報，因為我們店內比較近，他就叫阿兵哥到伊店裏來
    拿空白單據，單據上已加蓋店章、負責人章，其他都空白。
    丙○○沒有與伊本人結過百吉花店的帳，伊所交付之空白單
    據是配合李筱明的要求給他的，讓他填寫。伊沒有再檢視過
    他實際填寫過的內容與交易是否相符。百吉花店的帳目都是
    伊本人在處理云云（見原審卷第二宗第505頁），核與證人
    李筱明所述大致相符。
(三)證人李鳳美固於原審法院審理時具結證稱：伊是王連欉的配
    偶，記得丙○○有到店裡開過收據，伊在忙得時候，客人急
    著走，伊就讓他先開，是根據我們送出去的簽收單寫的，伊
    會看一下是否與簽收單符合，伊的空白收據基本上都是已經
    蓋好了店章、負責人章，曾經有過直接給客人空白的收據，
    客人說收據遺失或洗掉了要補，丙○○以前比較常來店裡買
    花，收據是當場給丙○○，有聽過李筱明，但沒有與他接觸
    過，都是伊先生在負責云云（見原審卷第二宗第200、201頁
    ）。惟被告丙○○是依李筱明之指示填寫上述空白收據，證
    人李鳳美自無從得知，是其證述尚難資為被告丙○○有利之
    認定。
(四)並有李筱明依據其日曆本所製作關於百吉鮮花店之採購花卉
    浮報金額表及免用發票收據在卷可參（見90年度偵字第2444
    2 號卷第四宗第71至76頁，第五宗第186至189頁）。
四、關於以翰雅公司發票結報部分：
(一)附表一之六所示之發票實際上並無交易之情，此據證人即翰
    雅公司之實際負責人羅哲明陳明在卷（見原審卷第四宗第81
    頁，最高軍事法院94年忠審字第22號卷第四宗第36頁）。
(二)證人李筱明於原審法院審理時具結證稱：起訴書犯罪事實三
    翰雅公司領帶部分，本案翰雅公司沒有與中科院有領帶交易
    ，是受董超杰指示去取得發票辦理假結帳，偵字20046卷P卷
    6之5之第127至129頁的發票是一個案子，是當初接受組長指
    示說因為院長要出國，所以要幫他結報一些出國所用的費用
    ，伊的印象所及是以這個方式來處理，實際上用這些單據結
    報，把經費領出來交給院長使用，所以這個案子伊的印象是
    這樣執行，同卷第 133頁的名冊是為了配合處理這個案子所
    製作的。伊印象所及只是廣泛的告訴丙○○有這個案子、數
    量，由丙○○製作名冊，名冊的名單不是伊提交的。利用這
    個領帶取得經費是88年 8月28日陳友武院長自己出國到同年
    的 9月12日回國的案子，與丙○○出國的是沒有關聯，這個
    案子結報後是交給董超杰，董超杰如何使用伊不清楚。關於
    禮品店的名單，印象中伊有跟丙○○說過這是供假結報之用
    ，這個案子錢是出國前領的，且這個案子是院長出國，所以
    大家都是特急件處理，按正常程序在做，因為這個案子是十
    萬元以下，所以是出國當天把錢領出來交給董超杰，犯罪事
    實三伊所指的是88年 8月27日那一張，26日那一張是同一個
    出國案但不是我們結報的，是承辦單位處理的，89年12月30
    日那一張與88年8月27日的收據是不同的出國案子。89年3月
    日那一張是別單位執行89年出國的案子，89年 6月14日那一
    張也是執行89年出國的案子，也是別單位的，89年9月15日
    那一張是第三研究所的，也是別單位執行89年院長出國的，
    89年12月30日那一張單據是否是真的有執行，我不能確定，
    可能有實際支出這筆金額。假結報的單據伊有請丙○○填寫
    過單據，伊的印象中是有跟他提過這個東西我們要結報經費
    給院長使用云云（見原審卷第二宗第213至216頁）。
(三)證人李筱明於最高軍事法院審理時供稱：翰雅公司開立之發
    票所核銷之金錢15,000元，伊交給董超杰後，聽董超杰說錢
    是交給院長，院長可以在國外買禮品送人云云（見最高軍事
    法院94年忠審字第22號卷第四宗第38頁），以及證人董超杰
    於最高軍事法院審理時供稱：關於院長每次出國前之15,000
    元禮品費部分，院長出國因個案合於規定得編列禮品時，由
    李筱明提供單據交給企劃處結報，結報下來的錢會交給伊，
    伊第一次有交給院長，但他退下來說，禮品費應該就是買禮
    品，爾後幾次有這筆款項，因伊也一同出國，便將這筆款項
    用來購買禮物，於返國後送給院長室之其他同仁云云（見最
    高軍事法院94年忠審字第22號卷第四宗第41頁）。
(四)此外並有中科院支出單據粘存單（統一發票）、翰雅實業有
    限公司估價單、陳友武入出境紀錄查詢、領帶禮盒發放名冊
    、核准陳友武等人出國之國防部令等在卷可憑（見90年度偵
    字第2004 6號偵卷第五宗第297至299、301至303頁，90年度
    偵字第24 442號卷第三宗第14、16至24頁、第四宗第83至89
    頁）。
五、關於被告丙○○以被告甲○○提供之不實採購電器禮品發票
    部分：
(一)證人董超杰於原審法院審理時具結證稱：在伊的認知上是沒
    有不實的單據，伊所說不實單據的情形是指無實質採購而有
    單據的情形，結報單據上有一些變通的作法，實際上要問李
    筱明。例如有一次買橄欖油，金額超過上限，該橄欖油是進
    口的，比外面便宜一半，所以就把他拆成三個結報案來處理
    ，所以其他兩個結報案就用其他的品項代替橄欖油。伊是負
    責核章，對於實質結報內容是否相符，伊並沒有實際審核。
    李筱明有單獨拿陸億家電單據跟伊說這張單據的品項不清楚
    ，只有編號無法結報，並說是跟甲○○的花卉單據一起來的
    。李筱明拿來兩次，第一次伊請丙○○去查，編號是什麼，
    查出來以後，李筱明說可能無法結報，我們就退回去給夫人
    ，後來又跟著花卉的單據一起過來，上面還是原來的品項，
    沒有變，後來就將這張發票結報。陸億家電的發票是院長帶
    回辦公室，伊就轉交給李筱明，是沒有去買電視、冷氣、冰
    箱，卻有這樣的單據去做結報云云（見原審卷第三宗第268
    至274頁）。
(二)證人李筱明於原審法院審理時具結證稱：三節部分伊都沒有
    經手。對這部分的單據之真偽伊當時也不知情。伊並沒有交
    付這個禮品名冊給丙○○製作。伊只大概知道在三節部分是
    吳雪芳或董超杰會簽上去給院長勾選。93年1月12日答辯暨
    調查證據聲請狀證物三這份公文是真實的，是在實質上發生
    之後，吳雪芳的部分她已經與院長做勾選並實際採購，這個
    環節伊都沒有經手，伊是事後才負責簽呈結報，簽呈上的時
    間點我們當然會回填日期，這是為了配合政府採購法的規定
    ，至於發票上的時間就是廠商送來的時間。我們所有蓋章這
    幾位都不實際負責採購，三節部分都是吳雪芳實際作業，我
    們只是奉指示簽結，我們不會去過問。公文實際上記載時間
    伊是為了配合節慶所以回填日期，伊是奉董超杰及高天賜的
    指示才會將時間點移到節慶。他字第3136號 3之3卷第308頁
    至 314頁名冊部分是丙○○打字的，誰提出的伊不清楚，伊
    本人並沒有提供這個名冊。三節禮品採購部分是由吳雪芳來
    應對，所以我們認為是吳雪芳處理。在88年、89年中科院院
    長三節賀禮是透過吳雪芳、丙○○聯繫甲○○。有璐西花采
    坊透過吳雪芳或董超杰拿來的單據，都是放在璐西花采坊彌
    封的信封內，陸億家電的發票也是在彌封信封裡的單據之一
    ，因為陸億家電這張統一發票沒有品名，所以伊有跟董超杰
    報告，退回去給甲○○，後來請董超杰去向夫人詢問一直沒
    有獲得正面的回應說送給誰或買些什麼東西，所以我們就知
    道這張單據實質上應該不是拿來致贈之採購。發票從甲○○
    那裡回來後還是沒有處理，伊再向董超杰報告，董超杰當場
    指示丙○○按照陸億家電的電話去詢問品項，伊在旁邊有聽
    到，陸億家電是有把品項告知丙○○，所以丙○○用鉛筆註
    記在發票上面，因為董超杰指示因為夫人那邊還是退回來，
    發票是從夫人那邊過來的，所以他請丙○○依現有的名冊挑
    幾個人的名字來做結報，伊並不清楚是否有實際買家電及將
    家電當作禮品云云（見原審卷第三宗第781頁）；證人即陸
    億家電負責人張惠於法務部調查局北部地區機動工作組調查
    時證稱：因為常有客戶要求將發票的買受人及地址空白，而
    前示的發票買受人係用蓋章，並不是伊填寫的，可能是客戶
    打電話詢問後，所作的摘記，但伊確定不曾賣家電給中科院
    等語（見90年度偵字第24442號卷第二宗第 99頁）；嗣於本
    院前審審理時並到庭證稱該筆錄之內容均屬實在云云（見本
    院上訴卷96年10月3日審判筆錄）。
(三)除以上之證人結證外，復有陸億家電發票、簽呈、送禮名冊
    附卷可考（見90年度偵字第24442號卷第五宗第71至73頁）
    ，堪認本案系爭之陸億家電發票係為詐領公款而假結報。被
    告甲○○之選任辯護人辯稱：陸億家電的負責人張惠在北機
    組證稱不認識被告，所以被告根本不可能有跟陸億家電接觸
    過。在扣案證物編號：Ａ01，李筱明記錄的匯款資料，參酌
    上訴理由狀附錄證物第5頁，筆跡是李筱明的，而且也是在
    李筱明那邊查扣的。陸億發票這一張是寫在李筱明的筆錄本
    ，他註記的日期是89年8月3日。對照證物第10的第2頁背面
    ，89年8月，他總共匯款出去32500元。89年9月匯出91100元
    。89年10月匯出29500元，89年11月匯出49000元。89年12月
    51750元，都沒有付出陸億家電的這一筆71400元。對照證物
    11號，被告被查扣的帳款明細表（證物11號調查局誤記為李
    筱明所有）從89年8月到89年11月間，裡面看不出來裡面有
    李筱明支付給被告陸億家電這筆錢。在證物第10號的反面，
    可看出其他的支付都註明的很清楚，只有陸億發票這張後面
    全部都空白，該陸億家電發票，並非被告甲○○所提供云云
    ，即非可採。
  綜上，被告丙○○所辯各節，要係卸責之詞，而無足採，事證
  明確，被告丙○○上揭犯行，均堪以認定。
肆、被告甲○○部分
一、訊據上訴人即被告甲○○矢口否認有何公訴人指訴之上揭犯
    行，辯稱：伊是開花店的，除了張有田那張發票不是伊提供
    的，其他的都是伊提供的。伊是為中科院採購花卉，用原始
    憑證向中科院報帳，收據都是真實的，金額都是購買時就填
    好的，伊都確實有幫中科院採買才向中科院請款。至於陸億
    家電的發票不是伊提供的，伊沒有買過這各東西云云。
二、關於提供不實農民收據部分：
(一)附表二之一編號 1所載之日期88年7月1日、蘭花之朱榮昌收
    據（見90年度他字第3136號卷第二宗第 272頁），其背面記
    載「用途：致慶賀用。劉和謙夫人、羅本立夫人等人」，惟
    依劉和謙供稱：「只有逢年過節及我生日的時候，才會收到
    中科院致贈得蘭花。」等語（見 90年度偵字第24442號卷第
    五宗第68、69頁），而上開收據日期並非逢年過節或證人劉
    和謙生日時，而其配偶有無收到中科院之贈禮，證人劉和謙
    當不會不知悉，以及證人羅本立供稱：「印象中只有在我生
    日及農曆年時，有收到中科院致贈的花卉，此外並沒有收到
    中科院送的禮物。」等語（見 90年度偵字第24442號卷第五
    宗第80、81頁），而上開收據日期並非農曆年時或證人羅本
    立生日時，而其配偶有無收到中科院之贈禮，證人羅本立當
    不會不知悉，足認本張收據並無實際贈送禮品。
(二)附表二之一編號2所載之日期88年11月5日、蘭花盆栽之邱榮
    仁收據（見 90年度他字第3136號卷第二宗第331頁），其背
    面記載「用途：致慶賀用。劉和謙、宋利川、王凱典夫人」
    ，惟依劉和謙供稱：「只有逢年過節及我生日的時候，才會
    收到中科院致贈得蘭花。」等語（見90年度偵字第24442號
    卷第五宗第68、69頁），而上開收據日期並非逢年過節或證
    人劉和謙日時，足認本張收據並無實際贈送禮品。
(三)附表二之一編號3、5所載之日期88年11月17日及同年月25日
    、均為蘭花盆栽之張有田收據（見90年度他字第3136號卷第
    二宗第326、300頁），惟據張有田於原審法院審理時具結證
    稱：「我是種龍眼、荔枝。我不認識在庭的被告甲○○這二
    張收據。（提示88年11月17日及88年11月25日收據）筆跡不
    是我的，我沒辦法寫這樣，收據上面手寫的地址是我的地址
    ，印文看起來是我的印章沒有跟中科院做過生意。我以前做
    過筆錄都有據實陳述。我以前有賣花，印章交給小孩用，這
    是很久以前的事我不記得。」（見原審卷第五宗第50至52頁
    ），以及證人張筆能於原審法院審理時具結證稱：「我本身
    從事種花的工作，卷附收據提示（88年11月17日及88年11月
    25日收據）內容不是我寫的，筆跡也不是我的，應該也不是
    這個印文，上面手寫的地址是我們的地址沒錯，沒有中科院
    做過生意，沒看過在庭之被告甲○○，也不認識在庭的證人
    朱秀珍，平常賣花不用開收據給買花的人，有碰過要收據的
    情形，大部分是公家機關報帳用等語。親戚朋友或同行要空
    白收據自己去買就有，不知何處買，才叫我代買等語。」（
    見原審卷第五宗第53至55頁），足見上開收據的內容確係未
    經證人張有田、張筆能之同意或授權而偽造，且並不實在，
    至於印文部分，據證人張有田所言尚無法確認係偽造，併此
    敘明。
(四)附表二之一編號4所載之日期88年11月25日、蘭花禮盒之陳
    邦輔收據（見90年度他字第3136號卷第二宗第326頁），其
    背面記載「用途：致慶賀用。馮世寬、劉曙晞、謝建榮夫人
    」，惟依劉曙晞供稱：「我只有在生日、春節、端午、中秋
    節時，才會收到中科院致贈的花卉。」等語（見90年度偵字
    第24442號卷第五宗第74、75頁），而上開收據日期並非逢
    年過節或證人劉曙晞日時，足認本張收據並無實際贈送禮品
    。
(五)附表二之一編號6所載之日期89年9月11日、蘭花之李鵬郎收
    據（見 90年度他字第3136號卷第二宗第313頁），其所附之
    送禮名冊記載89年秋節送禮名冊，蘭花禮盒部分有陳榮齡、
    劉和謙、宋長志、羅本立等人，惟據證人陳榮齡、劉和謙、
    宋長志、羅本立均供稱：89年中秋節時未曾收到中科院致贈
    之蘭花禮品等語（見 90年度偵字第24442號卷第五宗第68、
    69 、80、81、86、87、92、93 頁），足認本張收據並無實
    際贈送禮品。
(六)證人董超杰固於原審審理時具結證稱：「超過採購法上限或
    當月數量過高的採購要用其他品項的單據，其他品項的單據
    也是由甲○○提供，採購的金額是符合的但是品項未必是相
    同，是李筱明跟我說的。」等語（見原審卷第三宗第268至
    274 頁），惟據李筱明前揭之證述並無此情事，是尚難據此
    而為被告甲○○有利之認定。
三、被告甲○○提供不實採購電器禮品發票部分，詳前所述。
  綜上，被告甲○○所辯各節，要係卸責之詞，而無足採，事證
  明確，被告甲○○上揭犯行，均堪以認定。
伍、論罪科刑部分
一、查被告行為後，刑法業於94年2月2日修正公布，95年7月1日
    起施行。按「行為後法律有變更者，適用行為時之法律，但
    行為後之法律有利於行為人者，適用最有利於行為人之法律
    」，修正後刑法第2條第1項定有明文，該條係規範行為後法
    律變更所生新舊法律比較適用之準據法，本身尚無新舊法比
    較之問題，於新法施行後，應一律適用新法第2條第1項之規
    定，為「從舊從輕」之比較，先予敘明。再按「本次刑法法
    律變更，新舊法比較時應就罪刑有關之共犯、未遂犯、想像
    競合犯、牽連犯、連續犯、結合犯，以及累犯加重、自首減
    輕暨其他法定加減原因（如身分加減）與加減例等一切情形
    ，綜其全部罪刑之結果而為比較」，有最高法院95年5 月23
    日95年度第8次刑事庭會議決議足參，爰就本件新舊法比較
    結果論述如下：
  (一)被告行為後，刑法第10條第2項關於公務員定義之規定已由
    「依法令從事於公務之人員」，修正為第一款「依法令服務
    於國家、地方自治團體所屬機關而具有法定職務權限，以及
    其他依法令從事於公共事務，而具有法定職務權限者」之職
    務公務員、第二款「受國家、地方自治團體所屬機關依法委
    託，從事與委託機關權限有關之公共事務者」之受託公務員
    。貪污治罪條例第二條亦於九十五年五月三十日配合將原定
    「依據法令從事公務之人員，犯本條例之罪者，依本條例處
    斷」，修正為「公務員犯本條例之罪者，依本條例處斷」，
    並自同年七月一日施行。是新法關於公務員之定義已有限縮
    ，新舊法就公務員之定義既因此而有變動，自屬犯罪後法律
    有變更，依刑法第2條第1項之規定，比較新舊法結果，以新
    法有利於被告，自應適用修正後刑法第10條之規定（參照最
    高法院95年度第8次刑事庭會議決議二）。而查同案被告陳
    友武、高天賜、董超杰、李筱明及被告丙○○，分別於中科
    院擔任如上揭所述之院長、院長參謀室上校主任、機要秘書
    組組長、事務秘書及行政助理等職位，均為依法令服務於國
    家機關而具有法定職務權限之公務員，自屬修正前刑法及貪
    污治罪條例所稱之依據法令從事公務之人員，亦為修正後所
    稱依據法令服務於國家機關而具有法定職務權限之職務公務
    員。
  (二)被告行為後，商業會計法業於95年5 月24日修正公布，其中
    第71條第1 款關於商業負責人填製不實會計憑證之處罰規定
    ，法定刑由「5 年以下有期徒刑、拘役或科或併科新臺幣15
    萬元以下罰金」，修正為「5 年以下有期徒刑、拘役或科或
    併科新臺幣60萬元以下罰金」，經比較修正後商業會計法第
    71條第1 款及修正前同款之規定，以適用行為時即修正前舊
    法之規定，對被告較為有利。
  (三)修正前刑法第28條規定：「二人以上共同『實施』犯罪之行
    為者，皆為共同正犯。」修正後為：「二人以上共同『實行
    』犯罪之行為者，皆為共同正犯。修正前刑法第31 條第1項
    規定：因身分或其他特定關係成立之罪，其共同『實施』或
    教唆幫助者，雖無特定關係，仍以共犯論。」修正後則為：
    「因身分或其他特定關係成立之罪，其共同實行、教唆或幫
    助者，雖無特定關係，仍以正犯或共犯論。但得減輕其刑。
    」均將舊法之「實施」修正為「實行」。原「實施」之概念
    ，包含陰謀、預備、著手及實行等階段之行為，修正後僅共
    同實行犯罪行為始成立共同正犯。是新法共同正犯之範圍已
    有限縮，排除陰謀犯、預備犯之共同正犯，且新法就無身分
    之人，增列減輕其刑之規定。新舊法就共同正犯之範圍及未
    具身分之共犯之刑責，既因此而有變動，自屬犯罪後法律有
    變更，並以修正前之規定較不利於被告，應適用新法。
  (四)被告行為時之刑法第31條第1項規定：因身分或其他特定關
    係成立之罪，其共同實施或教唆幫助者，雖無特定關係，仍
    以共犯論。修正後刑法第31條第1項規定：因身分或其他特
    定關係成立之罪，其共同實行、教唆或幫助者，雖無特定關
    係，仍以正犯或共犯論。但得減輕其刑。比較結果，以修正
    後之規定有利被告。
  (五)刑法第56條連續犯之規定業經刪除，被告之數犯罪行為，於
    新法施行後，應予分論併罰。此刪除雖非犯罪構成要件之變
    更，但顯已影響行為人刑罰之法律效果，自屬法律有變更，
    依修正後刑法第2條第1項規定，比較新、舊法結果，仍應適
    用較有利於被告之行為時法律即舊法論以連續犯。
  (六)被告行為後，刑法第55條關於牽連犯之規定業經刪除，則被
    告所犯各罪，應予分論併罰。比較新、舊法結果，以適用被
    告行為時之法律即修正前刑法第55條牽連犯之規定，較有利
    於被告。
  (七)刑法第33條第5款業於94年2月2日修正公佈，並於95年7月1
    日施行，修正前刑法第33條第5款原規定：「罰金：1元以上
    。」，而刑法分則編各罪所定罰金之貨幣單位原為銀元，依
    現行法規所定貨幣單位折算新臺幣條例規定，銀元1元折算
    新臺幣3元，則修正前罰金最低數額應為新臺幣3元。刑法第
    33條第5款修正後改為：「罰金：新台幣一千元以上，以百
    元計算之。」，修正後罰金最低數額變更為新臺幣一千元，
    比較修正前後之規定，修正後刑法第33條第5款所定罰金之
    最低數額，較修正前提高，自以修正前刑法第33條第5款之
    規定有利於被告。
  (八)刑法第30條文字固經修正，惟乃純文字修正，非屬法律之變
    更，應逕予適用裁判時即修正後之規定（參照最高法院95年
    第21次刑事庭會議決議）。
二、核被告丙○○所為，係犯幫助貪污治罪條例第5條第1項第2
    款之公務員利用職務上之機會詐取財物罪、刑法第216條、
    第213條之行使登載不實公文書罪及修正前商業會計法第71
    條第1款之不實填製會計憑證罪，其於公文書上不實登載之
    低度行為應為行使登載不實公文書之高度行為所吸收，不另
    論罪，而其各多次所犯上開三罪，各時間緊接，所為係構成
    要件相同之罪名，均為連續犯，均應依修正前刑法第56條規
    定各論以一罪，加重其刑。又其所犯上開三罪間，有方法、
    目的之牽連關係，應論以一較重之連續幫助公務員利用職務
    上之機會詐取財物罪。被告丙○○就所犯行使登載不實公文
    書罪與同案被告李筱明、董超杰、高天賜、陳友武間有犯意
    聯絡及行為分擔，均為共同正犯，就所犯不實填製會計憑證
    罪部分，分別與王連欉、羅哲明、李筱明等人間有犯意聯絡
    及行為分擔，亦均為共同正犯，至該登載不實之公文書雖非
    被告丙○○職務上製作之文書及被告丙○○雖非百吉鮮花店
    、翰雅公司之商業負責人，惟依修正前刑法第31條第1項之
    規定，被告丙○○和李筱明、王連欉、羅哲明等人仍應成立
    行使登載不實公文書罪及不實填製會計憑證罪之共同正犯。
    至其幫助李筱明等四人利用職務上之機會詐取財物之行為，
    為幫助犯，爰依刑法第30條第2項（修正後）之規定，按正
    犯之刑減輕之。原審對被告丙○○上揭犯行，予以論罪科刑
    ，固非無見，惟查被告丙○○行為後，刑法第10條第2項關
    於公務員之定義已修正，貪污治罪條例第2條亦配合修正，
    被告丙○○涉犯幫助貪污治罪條例第5條第1項第2款之利用
    職務上之機會詐取財物之同案被告陳友武、高天賜、董超杰
    、李筱明等人，而查被告丙○○及同案被告陳友武等人行為
    後，刑法第10條第 2項關於公務員之定義既已有修正，原審
    就被告丙○○及同案被告陳友武等人是否均屬刑法第10條第
    2 項修正前後之公務員，疏未為審認、說明，而為新舊法之
    適用比較，尚有未洽；又禠奪公權係屬從刑，附屬於主刑，
    並應依主刑所適用之法律宣告之，而毋庸為新舊法適用比較
    ，原審就被告丙○○涉犯貪污治罪條例第5條第 1項第2款之
    幫助犯，就所宣告之有期徒刑併諭知褫奪公權，而就褫奪公
    權為新舊法之比較，而援引修正後刑法第37條第 2項之規定
    ，對被告丙○○為褫奪公權之宣告，其適用法則亦有未洽，
    是被告丙○○上訴意旨猶否認犯行，暨檢察官上訴意旨認原
    審對被告丙○○量刑過輕，固均無理由，惟原判決就被告丙
    ○○既有可議，自應由本院就此部分予以撤銷改判，而查被
    告丙○○雖否認犯行，然其僅為院長室之行政助理，層級甚
    低，係聽命於李筱明、董超杰、高天賜、陳友武之指示而填
    寫空白單據及製作不實送禮名冊，情節尚屬情微，且犯罪所
    得亦係由李筱明、董超杰、高天賜、陳友武朋分使用等一切
    情狀，本院認為對被告丙○○遽處以法定本刑之最低刑度，
    尚嫌情輕法重，且難謂符合罪刑相當及比例原則，其犯罪情
    狀顯堪憫恕，爰依刑法第59條之規定減輕其刑，並依法先加
    後遞減之。並審酌被告丙○○前無不良素行、本次犯罪之動
    機、目的、手段、次數，不知清廉自持，依法行政，竟幫助
    李筱明等四人詐取中科院之財物，且其犯後猶飾卸其責，不
    知悔改，態度不佳等一切情狀，量處有期徒刑 1年10月，並
    依貪污治罪條例第17條規定，併予宣告褫奪公權 2年（依貪
    污治罪條例第17條之規定，犯本條例之罪經宣告有期徒刑以
    上之刑者，應宣告褫奪公權，此規定具有強制性，為刑法第
    37條第 2項之特別規定，法院自應優先適用，不受刑法第37
    條第 2項所定「宣告6月（修正後為1年）以上有期徒刑，依
    犯罪性質認為有褫奪公權之必要」之限制，惟有關宣告褫奪
    公權之期間範圍，則仍應依刑法第37條第 2項之規定定之，
    爰依被告丙○○所犯幫助貪污治罪條例第 5條第1項第2款之
    罪時，刑法第37條第 2項規定之褫奪公權期間）。至被告丙
    ○○幫助李筱明等人詐取之財物部分，業經李筱明等人繳回
    ，有國防部最高軍事法院94年忠審字第23號判決附卷可稽（
    見原審卷第五宗第154至214頁），自無須諭知追繳該等金額
    。
三、核被告甲○○所為，係犯幫助貪污治罪條例第5條第1項第2
    款之公務員利用職務上之機會詐取財物罪及刑法第216條、
    第210條之行使偽造私文書罪，其偽造私文書之低度行為，
    應為行使偽造私文書之高度行為所吸收，不另論罪。其先後
    多次所犯上開二罪，各時間緊接、手段相似，而觸犯各構成
    要件相同之罪名，均為連續犯，均應依修正前刑法第56條規
    定論以一罪，並加重其刑。又其所犯上開二罪間，有方法、
    目的之牽連關係，應論以一較重之連續幫助利用職務上之機
    會詐取財物罪，並依刑法第30條第2項（修正後）之規定，
    按正犯之刑減輕之。至公訴意旨另認被告甲○○涉有共犯行
    使登載不實公文書犯行，但公訴人就此部分並無法舉證證明
    其與李筱明、董超杰、高天賜、陳友武間究竟有如何之犯意
    聯絡及行為分擔，要難憑空推測遽以論罪，然此部分公訴人
    認與起訴論罪部分具有修正前刑法牽連犯之裁判上一罪關係
    ，爰不另為無罪之諭知，附此敘明。原審對被告甲○○予以
    論罪科刑，固非無見，惟查被告甲○○上揭所為係成立一連
    續幫助利用職務上之機會詐取財物罪及一連續行使偽造私文
    書罪，所犯二罪間並具有牽連關係，而從一重之連續幫助公
    務員利用職務上之機會詐取財物罪，已如前述，原審認被告
    甲○○所為係犯刑法第216條、第213條之行使登載不實公文
    書罪及第216條、第210條之行使偽造私文書罪，並分論併罰
    ，其論斷尚有未洽；又禠奪公權係屬從刑，附屬於主刑，並
    應依主刑所適用之法律宣告之，而毋庸為新舊法適用比較，
    原審就被告甲○○涉犯貪污治罪條例第5條第1項第2款之幫
    助犯，就所宣告之有期徒刑併諭知褫奪公權，而就褫奪公權
    為新舊法之比較，並以修正後刑法有利於被告甲○○，而援
    引修正後刑法第37條第2項之規定，對被告甲○○為褫奪公
    權之宣告，其適用法則亦有未洽，公訴人執此提起本件上訴
    ，非無理由；則被告甲○○上訴意旨猶否認犯行，固無理由
    ，惟原判決關於被告甲○○部分既有上開可議之處，自應由
    本院就此部分予以撤銷改判。而查被告甲○○並非公務員，
    僅因其配偶陳友武擔任中科院院長，始配合提供不實收據及
    發票，惟所幫助詐取之款項僅十三餘萬元，情節尚非重大，
    如處以法定本刑之最低刑度，仍嫌過重，其犯罪情狀顯堪憫
    恕，爰依刑法第59條之規定減輕其刑，並依法先加後遞減之
    。並審酌被告甲○○前無不良素行，本次犯罪之動機、目的
    、手段、次數，利用其為院長陳友武配偶之身分，幫助職務
    上之機會詐取財物，所因而詐取之款項僅十三餘萬元，及犯
    罪後之態度等一切情狀，量處有期徒刑2年2月，並依同條例
    第17條規定宣告褫奪公權3年。
陸、不另為無罪諭知及無罪部分：
一、公訴意旨另以：被告丙○○於89年間，中科院中將院長陳友
    武及院長參謀室中校機要秘書組組長董超杰分別挪用公款10
    萬0166元及2萬7千7百20元，購買其二人私人用品以後（陳
    友武及董超杰侵占公款後所購買之物品及金額均如起訴書附
    表一所示），上開12萬7千8百86元因無名目及單據以供正常
    核銷，董超杰及負責採購及經費結報核銷之院長參謀室中校
    事務秘書李筱明，即向被告丙○○及吳雪芳索取日常私人採
    購物品之單據，被告丙○○及吳雪芳均明知李筱明欲取得單
    據後作不實核銷，吳雪芳竟仍提供其私人採購單據總計2萬
    7928元（詳如起訴書附表二所示），被告丙○○亦提供其私
    人採購物品單據總計4萬6095元（詳如起訴書附表三所示）
    ，使李筱明得以利用職務上之機會，將詐得之金額用以支付
    陳友武無法核銷之開支，因認被告丙○○此部分涉犯貪污治
    罪條例第5條第1項第2款之罪嫌云云。
二、訊據被告丙○○否認涉有此部分犯行，辯稱：伊均未提供私
    人收據予李筱明報銷云云，經查：
(一)依證人李筱明於原審法院審理時具結證稱：關於丙○○跟吳
    雪芳的部分，他們當初所交付的單據，就伊的認知也是公務
    執行的支出，他們當時並未說明是何關係，伊也不會去問。
    當初在結報時，我們每月結報單據可能達一百多張，將近兩
    百張，伊不會去詢問內容，伊執行的是結報作業，並不負責
    查證，大家都是平行的，都是按長官指示云云（見原審卷第
    二宗第207至212頁）。
(二)而被告丙○○提供之此部分發票所結報之金額，實際係供公
    務上使用，業據證人董超杰、李筱明證述如前所述。
(三)此外，復查無何其他積極證據足資證明被告丙○○確有公訴
    人所指訴之此部分犯行，被告丙○○此部分犯行尚屬不能證
    明，惟公訴意旨認此部分與被告丙○○上揭經論罪科刑部分
    ，有修正前刑法牽連犯之裁判上一罪之關係，爰不另為無罪
    之諭知。
三、公訴意旨另以：陳友武於89年6月間赴美行程，以公款支付
    多筆私人費用，董超杰遂指示李筱明，向羅哲明索取不實之
    統一發票以便辦理假結報，羅哲明明知翰雅公司並未與中科
    院交易，竟仍提供其所開立之翰雅公司88年8月26日、89 年
    3月1日、6月14日、9月15日、12月30日不實採購「領帶絲巾
    禮盒」之統一發票6張，金額分別為1萬5千元、1萬5千元、1
    萬5千元、1萬5千元及1萬1千元，總計金額為6萬元，供李筱
    明辦理假結報，再由被告丙○○配合製作不實禮品核發名冊
    ，將不實採購禮品的數量及金額核銷除帳，李筱明及被告丙
    ○○再將詐得之金額交董超杰併入陳友武出國時的私用經費
    。因認被告丙○○此部分涉犯貪污治罪條例第5條第1項第2
    款之罪嫌。
四、訊據被告丙○○涉有此部分犯行，辯稱：伊都是依指示製作
    禮品核發名冊云云，經查：
(一)結報得款附表一之六中第3至6筆共6萬元，均由董超杰購買
    陳友武返國後致贈各單位主管之禮品，仍屬公務上使用，並
    非供陳友武、高天賜、董超杰、李筱明及被告丙○○私人使
    用之情，此據陳友武、高天賜、董超杰、李筱明於最高軍事
    法院審判時供述明確，並有該法院94年忠審字第23號判決附
    卷可稽（見原審卷第五宗第154至216頁）
(二)此外，復查無其他積極之證據，足認被告丙○○確有公訴人
    所指訴之此部分犯行，被告丙○○此部分犯行尚屬不能證明
    ，惟公訴意旨認此部分與被告丙○○上揭經論罪科刑部分，
    具有修正前連續犯之裁判上一罪關係，爰不另為無罪之諭知
    。
五、公訴意旨另以：被告甲○○為陳友武之配偶，並為璐西花采
    坊之負責人，為商業會計法上之商號負責人。被告甲○○自
    88年起，連續提供私人禮品採購或不實發票、農民收據或單
    據等，裝入璐西花采坊信封套內，每月由陳友武交董超杰負
    責保管，再由李筱明在發票買受人欄蓋上「國防部中山科學
    研究院」章，由被告丙○○依發票或單據之金額、品項計算
    後，以鉛筆將不實之「數量」、「單價」或「品名」等，登
    載於被告甲○○所提供之不實發票、單據上，並據以偽造不
    實之致送人員名冊，由李筱明簽陳董超杰、高天賜，經不知
    情的副院長宋大偉少將批核後，交由不知情之總務處主計組
    人員王慧雯、陳姬靜、冷振松、洪立忠及王南平等人書面審
    核，完成相關不法經費的結報。李筱明復於每個月領得結報
    款項後，除部分現金由董超杰轉交被告甲○○外，李筱明尚
    另自其臺灣土地銀行石門分行帳戶、帳號000000000000號匯
    入璐西花采坊在彰化銀行信義分行、帳號000000000號帳戶
    內詐取財物，相關事實詳列於後：
(一)提供不實農民收據部分：自88年7月起，陳友武、董超杰、
    李筱明與被告丙○○、甲○○基於共同之犯意聯絡，由被告
    甲○○提供不知情之李煌亮、朱榮昌、張俊彥、李鵬郎、邱
    榮仁、王春森、陳邦輔及張有田等8位農民所有之「農民出
    售農產物收據」，擅自填寫「品名」、「數量」及「金額」
    後，每月將其混入其他採購單據，經陳友武交董超杰或吳雪
    芳，再轉交李筱明在收據「購買商號名稱」欄蓋上「國防部
    中山科學研究院」章，由被告丙○○依單據金額核算後，於
    單據背面註記不實用途，連續偽造購買單據（單據名稱、日
    期、品名、金額如附表五之一所示），再由李筱明依結報程
    序辦理經費核銷。共詐取公帑計38萬2658元。
(二)重複開立花卉單據部分：89年7月1日，總統府侍衛長室余連
    發中將等10位將官晉陞，陳友武援例以其名義致贈蘭花乙盆
    致賀，然被告甲○○卻先後於89年6月30日、89年7月1日重
    複以同一份晉陞將官名單，分別開立金額各2萬6千5百元及2
    萬2千5百元之發票予中科院院辦室，再由李筱明利用職務上
    之機會分別以八十九年七月及八月的「中山科學研究院院長
    室經費支用憑單」，依結報程序重複辦理費用核銷。幫助陳
    友武等人利用職務上之機會以璐西花采坊89年6月30日不實
    發票核銷金額2萬6千5百元，於得款後匯付予被告甲○○。
(三)不實採購橄欖油、水晶禮品部分：被告甲○○藉單據核銷之
    便，竟將自行向臺灣哲光有限公司採購橄欖油及保養品之2
    萬6000元，暨向杉盛行實業有限公司採購水晶器皿5萬8,000
    千元，共計8萬4千元的發票（發票公司名稱、日期、品名、
    金額如起訴書附表九所示），混入其他採購單據，經陳友武
    交董超杰或吳雪芳，轉李筱明、丙○○等，由李筱明依結報
    程序辦理經費核銷，並順利詐取公帑8萬4000元。
(四)以上部分，因認被告丙○○涉犯貪污治罪條例第5條第1項第
    2款及刑法第216條、第210條之行使偽造文書罪嫌；被告甲
    ○○涉犯幫助貪污治罪條例第5條第1項第2款、商業會計法
    第71條第1項第1款之罪嫌云云。
六、訊據被告丙○○、甲○○均知否認涉有此部分犯行，經查：
(一)被告丙○○、甲○○二人雖向前開商家索取蓋有店章之空白
    收據自行填寫內容，然被告丙○○、甲○○二人就上開收據
    既係經店家之同意自行填寫，店家復未交代授權被告丙○○
    、甲○○二人自行填寫之範圍，則被告丙○○、甲○○二人
    此部分所為，自難認係無製作權而冒用店家名義虛偽製作文
    書而與「偽造」私文書之要件相符。又被告丙○○、甲○○
    二人亦非前開店家之商業負責人，各該店家之商業負責人亦
    不知被告丙○○、甲○○二人如何填載，亦難認有何違反商
    業會計法第71條第1項第1款之罪責可言。
(二)證人董超杰於原審法院審理時具結證稱：一般婚喪喜慶日是
    臨時的，無法製作的名冊，三節饋贈的人是固定的，由院長
    室的吳雪芳製作，製作完後直接交給院長勾選，然後就採購
    。有區分送花或送禮品。名冊給院長勾選之前就已經請示院
    長要送何種禮品，名冊下來，就交給事務官李筱明辨。後續
    就由他去辦理是他的業務範圍。曾經在三節中科院院長室對
    外贈送禮品時與甲○○聯絡，有幾次不記得了。因為我們在
    外面可以取得協助的只有夫人甲○○而已。最初是因為採購
    的是花卉，後來有些禮品就委託她代購，這樣我們就不用馬
    上付現金，中間有經過好幾次協調，不管是資金或是商源都
    可以提供協助，我們作業就可以便宜行事。有的廠商可以由
    夫人替我們作價格上的調整，所以有事情我們就請夫人幫忙
    。在伊的認知上是沒有不實的單據，伊所說不實單據的情形
    是指無實質採購而有單據的情形，但是為了規避採購法金額
    上限10萬元的問題，結報單據上有一些變通的作法，實際上
    要問李筱明。農民收據部分院長會把當月要結報的單據帶回
    辦公室，伊就轉交給李筱明云云（見原審卷第三宗第816 至
    824頁），是被告甲○○卻有受中科院之委託代購三節之禮
    品，並將收據交由中科院結報。
(三)提供不實農民收據部分：
  1.證人李筱明於原審法院審理時具結證稱：起訴書五（一）部
    分所示單據的真偽，伊並不知情，三節部分伊只是奉董超杰
    指示負責簽呈、結報部分。伊對單據的真偽自己都不知道了
    ，怎麼可能去告訴丙○○。採購不是伊經手，所以伊不管，
    公文實際上記載時間伊是為了配合節慶所以回填日期，我們
    是奉示才會將時間點移到節慶，伊是奉董超杰及高天賜的指
    示。在甲○○所有附來的單據上面有的會附上名冊，如果有
    與單據不足的部分或遺漏，我們奉董超杰指示會去找一些相
    關的名字來補上，譬如說數量會只有寫一批，但是我們主計
    組要求要把數量填寫清楚，我們只好按照經驗估算，但有時
    候就會跟所附的名冊不符，伊與丙○○會奉董超杰指示再另
    外去補足名冊。伊認知甲○○所提供的陸億家電及農民收據
    是真實的，這些採購發票之買受人欄都要蓋一個中科院的抬
    頭章，是伊蓋的。如果是璐西花采坊的彌封信封內的單據都
    沒有空白的。辦公室或院長那邊平時本來就有需要購買這樣
    的禮盒來送禮，所有的禮品核發名冊都是由丙○○製作。需
    求單位或院長室會提供名單給丙○○，不過有很多是臨時需
    求，伊也有提供名單給丙○○。印象中伊的名冊也是別人交
    給伊，伊再交給丙○○，伊沒有辦法確認名冊裡面的項目是
    真是假云云（見原審卷第三宗第781、782、783頁，第二宗
    第207至212頁）。
  2.證人朱秀珍於原審法院審理時具結證述：伊是甲○○的學生
    ，在她那邊學插花，多多少少有在她那邊幫忙。朱榮昌是伊
    哥哥，李煌亮是伊姐夫。88年、89年應該有在璐西花采坊幫
    忙過，甲○○有委託伊對外代為採購花卉，是跟伊哥哥買的
    ，跟伊姐夫買蜂蜜產品，都是貨到以後拿現金給伊，有跟伊
    要採購蜂蜜產品及花卉收據，伊哥哥因人在臺東，伊在臺北
    ，伊哥哥授權給我交付收據給買花的人。蜂蜜產品部分，也
    是一樣。伊哥哥部分他拿空白給我，印章是在伊這邊，伊姐
    夫部分是都蓋好，是空白的收據交給伊。甲○○在買花卉時
    沒有跟伊哥哥及姐夫有碰過面，因伊姐夫專門賣蜂產品，這
    張收據應該是有筆誤。關於中科院部分除包裝之外，小一點
    偶而會去送，是盆花或盆栽類，大的伊沒有辦法，因伊是騎
    機車，是依照甲○○的指示。朱榮昌是拿空白收據給我，李
    煌亮是拿蓋好的空白收據給伊，裡面的其他內容內容伊沒填
    寫，是甲○○寫的云云（見原審卷第五宗第40至49頁）。
  3.復經證人即出具上開收據之店家負責人張俊彥、王春森、鍾
    秀琴、邱榮仁、趙百齡於警詢；黃瓊玉、李煌亮、朱榮昌於
    原審法院審理時證述（見原審卷第五宗第96至99頁、第130
    至134頁、第135至140頁）確有與被告甲○○或璐西花采坊
    有蘭花或蜂蜜產品之交易等情，堪認被告甲○○確實有為中
    科院向附表五之一之農民採購花卉或蜂蜜禮盒。
(四)不實採購橄欖油、水晶禮品部分
  1.證人李筱明於原審法院審理時具結證稱：起訴書事實五之五
    、附表九部分，伊沒有經手。不清楚單據的真實性云云（見
    原審卷第三宗第782頁）
  2.證人陳榮齡、宋長志於警詢時證稱：有於春節、端午、中秋
    時節收過中科院致贈之橄欖油、水晶盤云云（見90年度偵字
    第24442號卷第五宗第86、87、92、93頁）。
  3.證人邱炎川於原審法院審理時具結證稱：伊現任副組長，之
    前的職務是技士，接待國外客人不一定會致贈禮品，實際上
    是有送過，伊是向丙○○領禮物，會提出名單，一般來講中
    科院致贈外賓的禮物有琉璃、領帶、絲巾、中國結、對杯，
    領禮品時不需要簽領據云云（見原審卷第二宗第202、203頁
    ）。
  4.證人朱秀珍於原審法院審理時具結證稱：伊只介紹璐西花采
    坊與臺灣哲光有限公司認識，至於他們有沒有交易伊不清楚
    。當時伊是跟哲光公司李宜成先生聯絡。伊在花坊幫助期間
    有看過花坊在打包橄欖油、水晶盤的禮品，伊多多少少參與
    打包過，是要送禮用，這種禮品年節期間比較多，份量還不
    少，伊沒有辦法預估云云（見原審卷第二宗第42、43頁）。
    前述證人張家寶亦證述逢年過節時有收過中科院致送之水晶
    禮品。
  5.證人單豫庸於原審法院審理時具結證稱：伊任職於中科院，
    為少將主任，印象中三節中有收過中科院贈送之蘭花、水晶
    水果盤、橄欖油等語（見原審卷第五宗第123、124頁），證
    人黃明揚於本院上訴審審理時具結證稱：伊任職於中科院，
    由少將退休後轉為聘任，伊記得端午節都送水果，中秋節有
    送橄欖油等產品，過年有送水晶沙拉碗，每年過年過節會送
    的不完全相同云云（見原審卷第五宗第126、127頁）。
  6.被告丙○○於原審法院審理時經具結後證稱：中科院由伊經
    手發放的禮品有橄欖油、水晶杯盤等語（見原審院卷第六宗
    第36頁）。
  7.據上，堪認被告甲○○確實有為中科院向起訴書附表九所示
    之廠商購買橄欖油、水晶杯盤等物之事實。
(五)不實採購電器禮品部分
  1.證人董超杰於原審法院審理時具結證稱：在伊的認知上是沒
    有不實的單據，伊所說不實單據的情形是指無實質採購而有
    單據的情形，但結報單據上有一些變通的作法，實際上要問
    李筱明。例如有一次買橄欖油，金額超過上限，該橄欖油是
    進口的，比外面便宜一半，所以就把他拆成三個結報案來處
    理，因同品項不能超過採購法的上限。所以其他兩個結報案
    就用其他的品項代替橄欖油。伊是負責核章，對於實質結報
    內容是否相符，並沒有實際做審核。李筱明有單獨拿陸億家
    電單據跟伊說這張單據的品項不清楚，只有編號無法結報，
    並說是跟甲○○的花卉單據一起來的。李筱明拿來兩次，第
    一次伊請丙○○去查，編號是什麼，查出來以後，李筱明說
    可能無法結報，我們就退回去給夫人，後來又跟著花卉的單
    據一起過來，上面還是原來的品項，沒有變，後來就將這張
    發票結報。陸億家電的發票是院長帶回辦公室，伊就轉交給
    李筱明。是沒有去買電視、冷氣、冰箱，卻有這樣的單據去
    做結報云云（見原審卷第三宗第268至274頁）。
  2.足見此部分結報所得之金額，係為補足其他採購案所提單據
    金額之不足，並非為李筱明等人私用。
(六)關於被告甲○○重複開立花卉收據部分
  1.證人李筱明於原審法院審理時具結證稱：重覆開立發票的事
    情在當時是不知道，因是不同月份交付的，但都報同一項目
    ，後來是被查察才發現是被重覆開立。這項目實際支出多少
    伊不知道，都是夫人甲○○在處理，伊都是看單據作業云云
    （見原審卷第五宗第22頁）。
  2.證人宋逸逸於原審法院審理時具結證稱：梵佳有限公司的負
    責人陳義平是伊的先生，該業務都是由伊來做，與甲○○花
    坊是互相支援配合，甲○○於89年6月30日及89年7月1日出
    國期間，所有訂單都是伊負責幫她處理的，當時訂花品的數
    量至少有30盆，比較多的是中科院，還有其他的公司行號，
    事後向甲○○請款時我們有附簽收單，應該有20、30張，全
    部都是軍方單位，中科院訂花的人就是每次訂花的那個秘書
    云云（見原審卷第五宗第86至90頁）。
  3.被告丙○○於原審法院審理時經具結後證稱：89年6月30日
    至89年7月1日間，應該有一次晉升，有向璐西花采坊訂購花
    卉，不記得那一天，但只有一次，伊所參與的禮品訂購包括
    小額花卉，小額幾乎沒有超過10盆云云（見原審卷第六宗第
    35 至頁）。
  4.復有前開二張收據及支出單據黏存單附卷可考（見90年度偵
    字第20046號卷第一宗第16、17、60、61頁），據上所陳，
    被告丙○○固證稱：該次晉升僅訂購1次，且未超過10盆等
    語，被告甲○○則稱吳雪芳於89年6月30日訂購一次，是證
    人宋逸逸處理，89年7月1是丙○○訂購，由中科院派人來拿
    ，有的沒有簽收等語，並提出謝函為憑（見原審卷第260至
    266 、268、275頁），而上開謝函致謝人所書寫之日期有4
    份記載是89年7月1日，1份記載是89年6月30日，且其中3份
    謝函是不在上開支出黏存單上所謂列出之名冊上，是堪認該
    期間確實有贈送該名冊以外之人，尚無法使本院確信有重複
    開立花卉收據之情事。
(七)此外，復查無其他積極之證據，足認被告丙○○、甲○○確
    有公訴人所指訴之此部分犯行，被告丙○○、甲○○此部分
    犯行尚屬不能證明，惟公訴意旨認此部分與前揭被告丙○○
    、甲○○論罪科刑部分，有方法、結果之牽連關係或係基於
    概括犯意為之，有裁判上一罪之關係，爰不另為無罪之諭知
    。
七、公訴意旨另以：伍宇文與高天賜、董超杰及李筱明竟共同意
    圖為自己不法之所有，共謀利用職務上之機會詐取公款，用
    以支付學費，即由李筱明擬定院長室秘書人員赴外參加民間
    管理顧問公司相關短期專業及管理訓練課程，概估需約經費
    170 萬元之訓練計畫，並經不知情之中科院少將副院長宋大
    偉核准；嗣因中科院整體預算緊縮，經多次修正計畫後，終
    於89年9月5日核定減為87萬元整，並交由李筱明辦理相關事
    宜。高天賜、董超杰及李筱明三人為順利核銷該87萬元之款
    項，由李筱明（起訴書誤載為高天賜）出面委託伍宇文協助
    。伍宇文以借用各該公司名義開立發票等為由，各別徵得鄭
    美英、吳美玲、林正雄、邵新中、鍾淑霞之同意後，由伍宇
    文自行並代為製作各該公司實際上並未開設之九個課程之訓
    練計畫表，各訓練課程名稱、起迄日期、課程費用、受訓人
    員、主辦單位、實際負責人均如起訴書附表十所示，除高天
    賜、董超杰及李筱明三人外，並以中科院院長室中校事務秘
    書湯士堅、中科院院長室少校事務秘書曹亞嵐、齊立平、胡
    崇善、丙○○、吳雪芳、王婉華等七人為人頭，再由李筱明
    製作內容不實之「中山科學研究院院長室八九年度管理及專
    業訓練計畫表」，預計訓練九項30人次，總經費 89萬7千元
    ，末由董超杰批示核可並於89年7月28日以（89）蓮萌字089
    52號令發佈上開訓練計畫。嗣於89年12月間，前開訓練計畫
    內所虛構之訓練期間陸續屆滿後，李筱明等人即向伍宇文、
    鄭美英、吳美玲、鍾淑霞、林正雄及邵新中索取不實之收據
    或統一發票以供報銷，均交予李筱明充作報銷憑證，再由李
    筱明負責撰寫各班次受訓心得報告陳宋大偉核閱後據以辦理
    結報。嗣送會負責監驗業務之中科院院長室事務秘書曹亞嵐
    、湯士堅及被告丙○○等三人，被告丙○○明知結報內容不
    實，仍核章通過；致中科院總務處主計組人員王慧雯、陳姬
    靜、冷振松及洪立忠等人於書面審核時均未能察覺，而製作
    支出傳票交由不知情之主計員呂玉真據以開立中科院之國庫
    支票9張予李筱明，金額共計85萬8千元。由於前開國庫支票
    受款人均係各「得標廠商」（金額如起訴書附表十所載），
    款項必須先存入各相關廠商之帳戶後始能兌現，李筱明即將
    受款人為英業國際管理顧問公司之國庫支票 1張逕交予鄭美
    英，其餘 8張均交由伍宇文處理。鄭美英、吳美玲、鍾淑霞
    、林正雄、邵新中收取上開國庫支票存入後，均依約扣除稅
    金等或全部，鄭美英、吳美玲直接匯入李筱明之臺灣土地銀
    行石門分行帳號000000000000帳戶內共17萬5千2百元，鍾淑
    霞、林正雄、邵新中交付伍宇文，伍宇文以課程規劃顧問費
    等為由扣除11萬3千4百40元金額後，將所餘款項53萬9千8百
    50元分次以歐迪麥公司之名，自臺新銀行古亭分行轉匯至前
    揭李筱明帳戶內，因認被告丙○○此部分涉犯貪污治罪條例
    第5條第1項第2款罪嫌云云。
八、訊據被告丙○○否認涉有此部分犯行，並辯稱：伊對於短期
    專案訓練計畫並不知悉，其上之職章係李筱明利用職務之便
    ，在伊不知情之情形下所擅蓋云云。經查：
(一)依同案被告伍宇文供稱：89年間，李筱明、董超杰及高天賜
    三人到歐迪麥公司報名美國威斯康辛州協和大學遠距教學碩
    士課程，數週後李筱明向伊表示，其等三人均任職於中科院
    院長室，中科院為研發單位，歷來均積極鼓勵員工進修深造
    ，並已同意補助其等三人受訓經費，但因該年度編列之長期
    進修補助經費已用罄，經長官核可得以該年度之短期進修預
    算補助，歐迪麥公司必須依中科院內部之核銷規定，提供短
    期課程之相關資料，供其等據以報銷，伊不疑有他，而配合
    辦理云云，是與同案被告伍宇文接洽參加歐迪麥公司報名美
    國威斯康辛州協和大學遠距教學碩士課程者係證人李筱明，
    被告丙○○並未參與，此證人董超杰於原審法院審理時亦具
    結證稱：伊有在歐迪麥公司進修碩士班課程，有找伍宇文規
    劃短期課程，接洽者是李筱明云云（見原審卷第五宗第105
    、106頁）。
(二)證人李筱明於原審法院審理時具結證稱：伊在歐迪麥國際管
    理顧問公司進修美國協和大學企管碩士學位，一共繳了60、
    70萬元學費，當時沒有開收據。當時的高主任跟董組長有詢
    問過相關權責單位人員的意見，指示過院內若有預算支應，
    由院內的預算支應我們所謂的碩士學程部分費用，當時碩士
    的時程是跨年度的需求，所以參考人員的意見，指示用短程
    的部分來支應，伊印象中我們三個人同時在課餘時間向伍老
    師提過一次要支付整個碩士學程費用，會牽涉跨年度預算的
    問題，所以我們認為以短期班次來應用支應部分碩士費用這
    個事情，因牽涉到跨年度，且高主任、董組長有詢問過相關
    單位人員的意見，伊的認知就是可以用短期訓練班的方式結
    報，並告訴伍宇文。起初在跟伍宇文連繫，我們沒有提到佣
    金這個詞，只是做短期的規劃會收費用，後來因為這個案子
    我們內部做自首的討論所用的簡略的字眼，伊的認知都是透
    歐迪麥公司做處理，以商業的習慣，若透過中間人我們會簡
    稱為佣金。之前在跟伍宇文連繫時，大概知道某個公司會收
    某個費用，這些費用是規劃費用或是稅金伊不清楚，但那時
    伍宇文有提到大約百分之15到20的範圍，而且事後全案退回
    到伊手上的額度部分，的確也是扣除百分之15到百分之20
    的比例云云（見原審卷第五宗第19頁）。
(三)被告丙○○、吳雪芳及證人曹亞嵐、齊立平、湯士堅、胡崇
    善、王婉華於偵查中均證述：89年間未參加電腦文書作業訓
    練課程或秘書養成等訓練課程，也無人事先告知上課的時間
    及科目，李筱明曾要過照片，約90年2、3月間給予結訓證書
    ，不曾撰寫或看過受訓心得報告云云（見90年度他字第3136
    號卷第一宗第 99、100頁，第二宗卷第160、166至172、189
    至193、213至215、232至235頁，90年度偵字第20046號卷第
    一宗第8至10、65、90頁，90年度偵字第24442號卷第四宗第
    49、50、53、54、56、57、94、95、98、102、103、106頁
    ），並有證人曹亞嵐、齊立平、湯士堅、胡崇善、王婉華所
    出具之報告書在卷可佐（見90年度他字第3136號卷第一宗第
    146至151，第二宗卷第152、158、159、163頁）。
(四)據上所陳，足見被告丙○○與證人曹亞嵐、齊立平、湯士堅
    、胡崇善、王婉華等人均係應李筱明之要求而提供照片，並
    不知有假結報短期經費之事。
(五)此外，復查無其他積極之證據，足認被告丙○○確有公訴人
    所指訴之此部分犯行，被告丙○○此部分犯行，尚屬不能證
    明，惟公訴意旨認此部分與前揭被告丙○○經論罪科刑部分
    ，有修正前牽連犯之裁判上一罪之關係，爰不另為無罪之諭
    知。
九、公訴意旨另以：被告甲○○為陳友武之配偶，並為璐西花采
    坊之負責人；被告乙○○係陳友武胞弟並為星尊有限公司（
    下稱星尊公司）實際負責人，均為商業會計法上之商號負責
    人。自八十九年一月起，星尊公司負責人乙○○即次第向肯
    歐企業有限公司、萬全洋酒行、大同亞瑟頓股份有限公司、
    歐芙股份有限公司、豐聖洋酒股份有限公司及振宜貿易有限
    公司購買酒品並索取二聯式不記名發票，隨即交予甲○○，
    由甲○○混入其他採購單據中，經陳友武交董超杰，轉李筱
    明在收據「購買商號名稱」上蓋上「國防部中山科學研究院
    」章，由被告丙○○依單據金額核算後，以鉛筆將不實之「
    數量」、「單價」或「品名」等，登載於甲○○所提供之不
    實採購洋酒的發票上，並繕製不實禮品致贈人員名冊，再由
    李筱明依結報程序辦理經費核銷（發票公司名稱、日期、品
    名、金額如起訴書附表八所示），被告乙○○與甲○○共持
    不實採購洋酒發票詐取公帑二十一萬八千四百一十九元。因
    認被告丙○○就此部分涉犯貪污治罪條例第 5條第1項第2款
    及刑法第216條、第210條之行使偽造文書罪嫌；被告甲○○
    、乙○○就此部分涉犯幫助貪污治罪條例第 5條第1項第2款
    之利用職務上之機會詐取財物及商業會計法第71條第1項第1
    款之明知為不實事項而填製會計憑證罪嫌云云。
十、按犯罪事實應依證據認定之，無證據不得認定犯罪事實；又
    不能證明被告犯罪者，應諭知無罪之判決，刑事訴訟法第15
    4條第2項及第301條第1項分別定有明文。而所謂認定犯罪事
    實之證據，係指足以認定被告確有犯罪行為之積極證據而言
    ，該項證據自須適合於被告犯罪事實之認定，始得採為斷罪
    資料，如未能發現相當證據，或證據不足以證明，自不能以
    推測或擬制之方法，以為裁判之基礎（參照最高法院29年上
    字第3105號、40年臺上字第86號及30年上字第816號判例意
    旨）。
十一、訊據被告甲○○、乙○○均否認涉有公訴人指訴之此部分犯
    行，被告甲○○辯稱：伊是幫中科院代買酒類禮盒，嗣則透
    過乙○○去採買，伊會先告訴乙○○有多少預算金額，完全
    由他幫伊訂，他會連發票跟酒一起交給伊，這些交易都是確
    實有的，嗣後伊拿發票請領款項沒有什麼不合法云云；被告
    乙○○辯稱：伊是受甲○○委託代為採買紅酒，都確實有去
    採買，也確實報價，沒有虛偽填製發票之情。伊將購買的東
    西及單據交給甲○○，沒什麼不合法的，至於她如何處理、
    報結伊都不清楚云云。經查：
(一)依證人李筱明於原審法院審理時具結證稱：起訴書附表八部
    分之單據真偽伊不知情。伊並沒有交付這個禮品名冊給丙○
    ○製作。伊只大概知道在三節部分是吳雪芳或董超杰會簽上
    去給院長勾選。我們採購的禮品中有實際採購過洋酒，93年
    1 月12日答辯暨調查證據聲請狀證物三這份公文是真實的，
    是在實質上發生之後，吳雪芳的部分她已經與院長做勾選並
    實際採購，這個環節伊都沒有經手，伊是事後才負責簽呈結
    報，簽呈上的時間點我們當然會回填日期，這是為了配合政
    府採購法的規定，至於發票上的時間就是廠商送來的時間云
    云（見原審卷第三宗第781頁）
(二)被告丙○○供稱：伊知道院裡有委請璐西花采坊代購洋酒是
    因為年節要送禮，一開始都是吳雪芳帶駕駛兵送貨，駕駛兵
    有時比較晚進來辦公室，會暫時把禮品放在桌子上，這些酒
    的禮品伊看到已貼上璐西花采坊的標籤云云（見原審卷第三
    宗第790、791頁）
(三)證人董超杰於原審法院審理時具結證稱：我們採購的禮品是
    有酒的禮品。洋酒收據部分院長會把當月要結報的單據帶回
    辦公室，伊就轉交給李筱明。收據來時伊沒有看到，結報時
    伊會看到，並且也會幫院長致贈禮品，伊不清楚電器禮品是
    買了什麼東西，其它伊都有看到，所以說不實採購伊不能認
    同云云（見原審卷第三宗第816至824頁）
(四)同案被告吳雪芳於原審法院審理時經具結後證稱：禮品的購
    買是伊造完冊後，組長指示伊與甲○○訂購數量，訂購東西
    的種類沒有跟甲○○講，伊只有打過一、兩次。甲○○沒有
    問伊採購何東西。這種情況總共大概有三次左右，都是年節
    的，不是每次都是伊打電話，有時候組長自己也有打云云（
    見原審卷第三宗第790、791頁）
(五)被告甲○○於原審法院審理時經具結後證稱：酒類部分委託
    乙○○，因為伊不懂酒類的部分，伊是用電話聯絡。酒的廠
    商如何交付乙○○伊不清楚，乙○○跟伊說酒的數量已經確
    認過了。因為伊不懂酒，伊先告訴乙○○有多少預算金額，
    完全由他幫伊訂，伊完全授權他去，伊有跟他說大約數量。
    沒有跟乙○○提過要幹麼，伊只是告訴他伊三節送禮要用。
    他會發票連酒一起給伊，除了萬全及梵佳外其餘都是乙○○
    所交付。伊拿了發票後沒有告訴他要做何用。院長室董超杰
    委託伊全權處理，因為第一次董超杰委託伊處理禮品85份，
    酒是其中的一項禮品而已，因為伊必須搭配其他的禮品例如
    橄欖油、保養品、蜂王乳、蜂蜜禮金、水晶盤等，都是後續
    零零星星搭配的，不完全是第一次。乙○○打電話告訴伊已
    經準備好了伊就會去拿，酒裡面就有發票，有一兩次是他在
    伊公公家親自交給伊發票。錢是當面付現金，若乙○○不在
    場的話，三五天後伊再交給他。大部分都是事後再交給他，
    錢交付的地點是在伊公公家。因為乙○○都先代伊墊款，伊
    必須要看到發票以後才知道多少錢。乙○○非常懂酒，伊曾
    經向酒商訂貨他只肯給伊零售價的九折，乙○○可以拿到非
    常便宜的酒，所以伊才委託他云云（見原審卷第三宗第 802
    、803、805頁）
(六)被告乙○○於原審法院審理時經具結後證稱：起訴書附表八
    所示的豐盛洋酒、大同雅瑟、肯歐、振宜、歐芙是伊交給甲
    ○○的發票，萬全洋行及梵佳的部分都不是伊交給甲○○的
    。甲○○是伊的大嫂，當初有跟他講介紹肯歐公司請她自己
    跟他們聯絡，她後來又來找伊，可能是因為價錢上的問題，
    以及酒的品質好壞，所以他委託伊代為購買，告訴伊委託的
    金額、數量範圍，讓伊自行決定買何種品牌的酒，其中有關
    單據的部分，伊買酒的時候甲○○告訴伊說一般的消費發票
    不具名，二聯式的發票。甲○○跟伊講總金額多少，瓶數多
    少，還有幾瓶比較好的，價錢自幾百元至二、三千元都有。
    伊在林口上班，酒商會直接交到伊公司來，伊幫他作數量品
    質的檢驗，下班後伊帶回去，放在伊樓上父親的住處，甲○
    ○如果過來就會順道到樓上拿。錢是在伊父親家交給伊，單
    據的部分伊都會放在酒箱裡面。幫甲○○訂酒是以伊個人名
    義訂。甲○○跟伊交代過發票買受人部分要空白。全部都是
    伊先代墊付現金。甲○○交代伊要開兩聯式買受人空白的發
    票。沒有告訴伊為何要開這樣的發票，伊也沒有問他云云（
    見原審卷第三宗第810至814頁）
(七)證人張家寶於原審法院審理時具結證稱：伊是商人，88年、
    89 年間，逢年過節時有收過中科院致贈之禮品，有蘭花、
    水晶、紅酒云云（見原審卷第五宗第82、83頁），證人黃慶
    賢於原審法院審理時具結證稱：伊在中科院當過兵，當時有
    幫中科院運送禮品到指定的受贈人處，運送的禮品包括蘭花
    、酒云云（見原審卷第五宗第92、93頁）
(八)據上，堪認被告甲○○因是中科院院長陳友武之配偶，而受
    中科院之委託代為購買酒類禮品，以供逢年過節等致送禮品
    之用，嗣被告甲○○並因而委託被告乙○○代為購買酒類禮
    品，而被告乙○○確有向起訴書附表八所示之廠商、公司訂
    購酒類禮盒，並將所購入之酒類禮盒及發票併交由被告甲○
    ○，嗣由被告甲○○交由中科院據以請領所代墊之款項。此
    公訴意旨亦認被告乙○○確有向如起訴書附表八所載之廠商
    購買酒品，嗣並連同發票交予被告甲○○之事實，又系爭酒
    品既係被告甲○○受中科院之委託代購，則於該等購買酒品
    之發票上田載所購買酒類之品名、數量及單價，暨買受人「
    國防部中山科學研究院」，即為何不實填載之可言。至公訴
    意旨指訴被告甲○○、乙○○虛列九十年三月十六日向肯歐
    企業有限公司購買價值一萬一千三百一十元之酒類商品，而
    據以詐領該等款項乙節，被告甲○○、乙○○矢口否認有虛
    列此部分購買酒類而向中科院詐領款項之犯行，而查公訴人
    就此部分僅提出標號 Ｗ0000000出貨單乙紙，並未提出就此
    部分以肯歐企業有限公司名義所開立之發票或收據，而以被
    告甲○○向中科院請領代撥之酒類款項時，須提出代購酒類
    之發票或收據，茲既無此部分買賣酒類之發票或收據，被告
    甲○○等人又從何向中科院請領此部分代購酒類之款項，此
    經本院本審審理時經函詢國防部軍備局中山科學研究院，是
    否有支付此部份購買酒類之款項，經該院函覆並無該筆款項
    之支付，有該院97年7 月16日備科人資字第0970008372號函
    在卷可參。又依上揭被告丙○○、甲○○及同案被告李筱明
    等人之供述，中科院委託被告甲○○購買酒類禮品係供三節
    送禮之用，而查89年農曆年除夕是89年2月4日，其中被告甲
    ○○據以向中科院請領款項而以肯歐企業有限公司名義開立
    面額五萬二千二百Ｏ五元及一萬一千九百七十六元之發票，
    開立日期分別為八十九年二月十四日及同年月十六日，其日
    期固係在當年度春節之後，惟查本件所應審究者係被告甲○
    ○、乙○○是否確有此部分購買酒類禮品之事實，茲被告甲
    ○○確有代中科院購買酒類以供該院年節送禮之用，已如前
    述，而以八十九年二月十四日及同年月十六日距同年二月四
    日僅距約十餘日，依我國民間習俗，均仍屬該年度之農曆年
    春節期間，尚有於春節期間因拜年而送禮之情事，該中科院
    為供送禮而委有被告甲○○等人購入酒類禮品，亦非情理之
    無，尚難以該二日係在農曆除夕年之後，即認被告甲○○、
    乙○○確無購買該酒類之事實。
  此外，復查無其他積極之證據，足認被告丙○○、甲○○、乙
  ○○確有公訴人所指訴之此部分犯行，是被告丙○○、甲○○
  、乙○○所辯並無此部份公訴人指訴之犯行云云，應堪採信，
  惟公訴人認被告丙○○、王路路二人此部分犯行與上開論罪部
  份，具有修正前連續犯或牽連犯之裁判上一罪之關係，爰不就
  此部分另為被告丙○○、甲○○無罪之諭知，又被告乙○○部
  分犯行既屬不能證明，原審未詳加調查，遽認被告乙○○涉有
  幫助貪污治罪條例第5條第1項第2款利用職務上之機會詐取財
  物罪，並予以論罪科刑，尚有未洽，被告乙○○執以上訴，非
  無理由，則原判決關於被告乙○○部分既有可議，自應由本院
  予以撤銷，改判被告乙○○無罪。
據上論斷，應依刑事訴訟法第369條第1項前段、第364條、第299
條第1項前段、第301條第1項，刑法第2條第1項、第11條前段、
修正前刑法第28條、第56條，貪污治罪條例第5條第1項第2款、
第17條，修正前商業會計法第71條第1款，刑法第216條、第210
條、第213條，修正前刑法第55條，刑法第30條第1項、第2項、
第31條第1項、第37條第2項、第59條，刑法施行法第1之1，判決
如主文。
本案經檢察官姜貴昌到庭執行職務。
中    華    民    國    97    年    9     月    25    日
                  刑事第五庭    審判長法  官  吳  敦
                                      法  官  陳春秋
                                      法  官  張傳栗
以上正本證明與原本無異。
如不服本判決，應於收受送達後十日內向本院提出上訴書狀，其
未敘述上訴之理由者並得於提起上訴後十日內向本院補提理由書
（均須按他造當事人之人數附繕本）。
                                      書記官  李佩真
中    華    民    國    97    年    9     月    26    日
附錄：本案論罪科刑法條全文
貪污治罪條例第5條：
有下列行為之一者，處 7 年以上有期徒刑，得併科新台幣 6 千
萬元以下罰金：
一  意圖得利，擅提或截留公款或違背法令收募稅捐或公債者。
二  利用職務上之機會，詐取財物者。
三  對於職務上之行為，要求、期約或收受賄賂或其他不正利益
    者。
前項第 1 款及第 2 款之未遂犯罰之。
修正前商業會計法第71條：
商業負責人、主辦及經辦會計人員或依法受託代他人處理會計事
務之人員有下列情事之一者，處5 年以下有期徒刑、拘役或科或
併科新臺幣15萬元以下罰金：
一、以明知為不實之事項，而填製會計憑證或記入帳冊。
二、故意使應保存之會計憑證、會計帳簿報表滅失毀損。
三、偽造或變造會計憑證、會計帳簿報表內容或毀損其頁數。
四、故意遺漏會計事項不為記錄，致使財務報表發生不實之結果
    。
五、其他利用不正當方法，致使會計事項或財務報表發生不實之
    結果。
刑法第216條：
行使第 210 條至第 215 條之文書者，依偽造、變造文書或登載
不實事項或使登載不實事項之規定處斷。
刑法第215條：
從事業務之人，明知為不實之事項，而登載於其業務上作成之文
書，足以生損害於公眾或他人者，處3年以下有期徒刑、拘役或5
百元以下罰金。
中華民國刑法第210條
偽造、變造私文書，足以生損害於公眾或他人者，處 5 年以下有
期徒刑。


司法院資訊處製作；財團法人民間司法改革基金會備份。
